【裁判字號】    91,訴,3054
【裁判日期】    920618
【裁判案由】    營利事業所得稅
【裁判全文】
臺北高等行政法院判決                            九十一年度訴字第三０五四號
                              .
    原      告  台北國際商業銀行股份有限公司
    代  表  人  甲○○
    訴訟代理人  林瑞彬律師
                林宜信（會計師）
    被      告  財政部臺北市國稅局
    代  表  人  張盛和（局長）
    訴訟代理人  乙○○
右當事人間因營利事業所得稅事件，原告不服財政部中華民國九十一年六月三日台財
訴字第０九一００二一二一三號訴願決定，提起行政訴訟。本院判決如左：
    主      文
訴願決定及原處分均撤銷。
訴訟費用由被告負擔。
    事      實
一、事實概要：原告八十四年度營利事業所得稅結算申報，原列報尚未抵繳之扣繳稅
    額新台幣（下同）七七、二三七、０六五元，經被告初查以該部分係原告按債券
    持有期間，依債券之面值及利率計算利息收入，亦即係扣除前手之利息所得後，
    以餘額列報原告利息收入，惟於申報扣繳稅額時，卻將含前手利息之扣繳稅額共
    三七、九九七、八二四元亦併同申報，乃將系爭原告之前手扣繳稅額三七、九九
    七、八二四元部分，否准認列抵繳原告之應納稅款，並轉列為出售債券之成本，
    核定尚未抵繳之扣繳稅款為三九、二三九、二四一元。原告不服，申經復查結果
    ，未獲准變更，提起訴願，亦遭決定駁回，遂向本院提起行政訴訟。
二、兩造聲明：
  (一)原告聲明：
    1.訴願決定、復查決定及原處分均撤銷。
    2.訴訟費用由被告負擔。
  (二)被告聲明：
    1.駁回原告之訴。
    2.訴訟費用由原告負擔。
三、兩造爭點：原告前手債券利息扣繳稅款是否可抵減原告該年度之應納稅額？
  (一)原告主張之理由：
    1.現行債券利息收入課稅制度係依財政部六十四年九月四日台財稅第三六四四
        ０號函釋（以下簡稱六十四年函釋）及七十五年七月十六日台財稅第七五四
        一四一六號函釋（以下簡稱七十五年函釋）之規定，原告買賣國內發行之公
        債，按債券持有期間，依債券之面值及利率計算利息收入，並於到期兌領利
        息由付息機構就全期利息一次扣繳並開立扣繳憑單交付原告，後原告申報當
        年度營利事業所得稅時，申報持有期間之利息收入並按扣繳憑單所載金額之
        扣繳稅款扣抵應納稅額或申請退稅，而個人買賣債券，以其兌領之利息金額
        併入其當期綜合所得稅課徵，又依債券交易法規之規定，原告支付前手之債
        券利息，不得預先扣繳稅款，須以持有期間之全額利息支付予前手。是八十
        四年原告計算債券交易之價格係決定於當時市場利率，並未考量被告於八十
        八年間恣意改變原見解，將前手息扣繳稅款否准抵繳營利事業所得稅之重新
        核定方式，所致債券交易成本增加，足證訴願決定書四、所稱「原告與前手
        間以除息交易之方式買賣債券，已將利息之取得及扣繳稅款之利得計入其買
        賣價款中」與實情不符。
      惟上述債券交易方式，衍生出個人於到期兌領利息前將債券轉讓予原告，但
        原告依現行債券交易制度，不得於給付前手利息時預扣稅款，故債券前手並
        未就持有期間之債券利息被扣繳稅款，然八十九年起被告之核定方式率爾改
        變為原告到期兌領全期利息之扣繳稅款中，部份不屬於其持有期間之利息所
        得相對之扣繳稅款不得扣抵，而前手之營利事業經由申報營利事業所得稅時
        ，認列持有期間利息收入課稅，即使未取具利息收入之扣繳憑單，仍得申報
        抵繳當年度營利事業所得稅。惟上述核定方式忽略現行債券交易制度債券利
        息收入扣繳稅款繳納對象與實際得抵繳對象不同，致前手營利事業之利息收
        入未被扣繳，卻得以抵稅等不當得利之現象。是如九十一年七月十五日報載
        ，行政院初審通過自九十二年一月一日起修改現行買賣債券利息所得之課稅
        制度，針對營利事業持有期間之利息所得，預先扣繳稅款，並於申報年度營
        利事業所得稅時，扣抵其應納稅額；個人持有債券則改按持有期間利息收入
        採分離課稅方式，不再併入個人綜合所得額課稅，上開修正已足證現行後手
        非前手息扣繳稅款之實際納稅義務人，卻須代前手支付利息扣繳稅款之義務
        顯然不合理，故修正草案才會改由原告於支付前手息同時向前手辦理扣繳，
        亦即如依被告主張符合租稅公平原則，則本件無須如此修改；另一方面，上
        開修正草案謂若前手為個人者按分離課稅扣繳率扣繳，不再併入個人所得課
        稅，足證被告於本件所應為者係向個人取得利息者徵稅，而非否准原告抵繳
        稅款。被告因對個人為債券前手者徵稅不易，不思採如修正草案之解決方式
        ，反而否准原告就已遭扣繳之稅款據以扣抵，實顯本末倒置。
    2.信賴保護之法理依據：
      按「信賴保護原則攸關憲法上人民權利之保障，公權力行使涉及人民信賴利
        益而有保護之必要者，不限於授益行政處分之撤銷或廢止（行政程序法第一
        百十九條、第一百二十條及第一百二十六條參照），即行政法規之廢止或變
        更亦有其適用。行政法規公布施行後，制定或發布法規之機關依法定程序予
        以修改或廢止時，應兼顧規範對象信賴利益之保護。除法規預先定有施行期
        間或因情事變遷而停止適用，不生信賴保護問題外，其因公益之必要廢止法
        規或修改內容致人民客觀上具體表現其因信賴而生之實體法上利益受損害，
        應採取合理之補救措施，或訂定過渡期間之條款，俾減輕損害，方符憲法保
        障人民權利之意旨。至經廢止或變更之法規有重大明顯違反上位規範情形，
        或法規（如解釋性、裁量性之行政規則）係因主張權益受害者以不正當方法
        或提供不正確資料而發布者，其信賴即不值得保護；又純屬願望、期待而未
        有表現其已生信賴之事實者，則欠缺信賴要件，不在保護範圍。．．．」，
        為司法院釋字第五二五號所明揭之信賴保護原則，此解釋揭示之信賴保護原
        則與行政程序法第十條、第一一七條、一二０條、一二三條及一二六條等條
        文之規定相同。
      次按就授益行政處分之廢止及解釋性、裁量性行政規則之變更，前開法律及
        解釋均已明確揭櫫應考慮信賴保護原則之適用，故對已經稽徵機關調閱相關
        資料予以查核之稅捐核定處分，除依核定結果為退稅或補稅而分別被認為係
        授益或負擔處分外，均具有確認稅捐法律關係是否存在之確認性行政處分之
        性質，當然會使人民發生信賴行政機關對稅捐法律關係之確認，更應有信賴
        保護原則之適用。行政機關欲變更原來依確認行政處分或解釋函令所揭示之
        見解，仍應比照撤銷或廢止違法授益性行政處分前提要件，即行政機關依其
        裁量，如認為撤銷行政處分之利益大於值得保護之信賴利益，自得予以撤銷
        ，且一旦撤銷並應補償受益人之損失。
      又按課稅處分形式上確定力，係指對於課稅處分已不能再循行政救濟方法加
        以爭執而告確定之效力，其係指稅捐稽徵法第三十四條第三項所列各款之情
        形：「第一項所稱確定，係指左列各種情形：一、經稅捐稽徵機關核定之案
        件，納稅義務人未依法申請者。．．．」。原告對第一次核定之行政處分並
        未提起復查申請，依前揭說明及稅捐稽徵法第三十四條第三項第一款之規定
        ，原告八十四年營利事業所得稅案件即已具有形式上之存續力，自有拘束被
        告之效力。自前述第一次核定後，被告並未發現任何新的課稅資料，卻因原
        告於八十七年間驟然改變課稅法律見解，而於九十年間對此已確定之案件重
        新核定，此第二次核定（即本件系爭之行政處分）應屬無效。另在課稅處分
        確定之後，即不得任意對於納稅人為不利益之撤銷或變更，此即所謂課稅處
        分實質上之確定力。原告八十四年度營利事業所得稅申報書第九頁「各類收
        益扣繳稅款與申報金額調節表」中已明確揭露債券成本（債券前手息）之金
        額為三九七、四三七、七二０元，列入利息收入之減項。因此，依現行被告
        書面審核原告之申報書與會計師之查核報告書方式，應可輕易發現原告所申
        報之扣繳稅款中部分係前手利息之扣繳稅款，然被告於第一定核定當時並未
        否准原告以系爭前手利息扣繳稅款抵繳，此第一次核定對於系爭之扣繳稅款
        即已有實質上的確定力，依信賴保護之法理，被告欲撤銷、變更或廢止此有
        實質上存續力之行政處分，基於信賴保護及法律安定之法理，應受較嚴格之
        限制，而不得任意為之，被告謂其為本件重核處分之理由係以「原告不具誠
        實申報之件」、「對重要事項提供不正確資料或為不完全陳述，致使行政機
        關依該資料或陳述而作成行政處分」等，與事實不符。
      再按「納稅義務人有左列各類所得者，應由扣繳義務人於給付時，依規定之
        扣繳率或扣繳辦法，扣取稅款，並依第九十二條規定繳納之︰．．．」、「
        前條各類所得稅款，其扣繳義務人及納稅義務人如左︰．．．二、薪資、利
        息．．．，其扣繳義務人為機關、團體之責應扣繳單位主管、事業負責人及
        執行業務者；納稅義務人為取得所得者。」，分別為所得稅法第八十八條及
        第八十九條第一項第二款所明定，依該規定可知，所得稅法扣繳制度之基本
        原則為：扣繳義務人係對有利息所得者為扣繳，而取得利息所得者為納稅義
        務人。因此，前手利息屬前手投資人之利息所得，應以前手為納稅義務人並
        對其扣繳，而前手得以取具扣繳憑單之扣繳稅款抵繳應納稅額，此乃所得稅
        法扣繳制度之基本設計架構及原理。又債券利息所得之發生係來自於期間之
        經過，因此投資人持有債券一天便產生一天之利息收入，因此雖債券經過轉
        手交易，前手持有期間之利息仍屬前手之利息所得，後手雖於兌息日領取全
        期利息，但因除息交易已先行墊付前手應得之利息予前手，故僅後手實際持
        有期間之利息屬於後手之利息所得。然財政部以六十四年函釋規定債券均以
        付息時之持票人為納稅義務人，就全部利息一次扣繳並填報扣繳憑單，此函
        釋已違背扣繳制度之稅法規定及基本原理。在前述原扣繳制度下（即六十四
        年函釋發布前之扣繳作法），所得稅法第七條、第七十一條、第八十八條及
        第八十九條等條文之「納稅義務人」意義均相同，係指實際申報利息收入並
        以該利息收入之扣繳稅款抵繳之人；然依被告目前對六十四年函釋之解讀，
        其卻將扣繳制度（所得稅法第八十八條及八十九條）與結算申報程序（所得
        稅法第七條及七十一條）之「納稅義務人」切割成不同意涵之主體，造成後
        手（兌息時之持票人）本非前手利息之所得人，因六十四年函釋之規定而被
        定義為前手息之扣繳稅款之納稅義務人，後手本非取得前手利息者，卻遭扣
        繳前手利息之所得稅，而依被告目前對六十四年函釋之解讀，在扣繳階段為
        納稅義務人之「後手」，在結算申報階段又成為「非納稅義務人」，故該函
        釋實已違反前述所得稅法扣繳制度之法律規定。惟因政府行政具有強制力，
        若付息機構未依六十四年函釋規定辦理扣繳，將面臨所得稅法相關罰則，故
        該函發布後，既已改變原扣繳制度，市場上之交易亦隨之改變：因前手就其
        取得之利息所得未被扣繳，亦無扣繳憑單可供其抵稅（所得稅法第九十九條
        參照，且當時之稽徵實務，若無扣繳憑單則稅捐機關一律不准納稅義務人憑
        空抵繳），故後手給付買賣債券價金予前手時，即隨之改變成自買賣價金中
        不預扣（亦無從預扣，因六十四年函釋規定前手並非扣繳稅款納稅義務人）
        前手之扣繳稅款，而改由最後領息之後手申報利息收入並以領息時被扣繳之
        稅款全數申報抵繳應納稅額，該函釋所造成之結果，確已使後手之原告成為
        全數扣繳稅款之實質負擔者及繳納者。基於租稅法律主義，課稅之依據應為
        法律，財政部基於稽徵便利，發佈要求債券發行單位就利息所得於支付利息
        時一次對最後持有人扣繳之函令，如發生實質課稅之效果，已違反憲法及稅
        法規定，該函令應為無效，被告因此取得不應課徵之稅款，自應返還予被扣
        繳人。
      原告未有前手之利息所得，故非前手息之納稅義務人，自不應針對前手息部
        分向原告扣繳所得稅，然因付息機構需依六十四年函釋之規定就全期利息為
        扣繳，此顯屬扣繳錯誤，被告於核定本件之扣繳稅款不得抵繳時，亦應同時
        退還錯誤扣繳之稅款。又六十四年函釋既已規定最後領息之人（即後手）為
        扣繳稅款之「納稅義務人」，該函實已以國家具有強制力之行政行為改變公
        法上扣繳稅款之納稅義務主體，被告卻認原告僅為代繳扣繳稅款，而非系爭
        扣繳稅款之納稅義務人，其認事用法顯有違誤。另在六十四年函釋之作用下
        ，前手利息所得並未受到扣繳，自無依法抵繳之權利，而應由遭全額扣繳之
        後手（即原告）申請抵繳或退稅，被告認該項利息所得扣繳稅款之租稅扣抵
        權，僅能由實際所得人（即前手）享有，不僅已違反所得稅法第九十九條規
        定「暫繳稅款只有憑扣繳憑單抵繳及現金補足」二途之規定，更是已損害後
        手所得享有法律明定之租稅扣抵權。
    3.按六十四年以前，債券交易係由付息機構一次給付全期利息予最後持有人，
        但需按債券前手、後手個別持有時間之利息收入分別開立扣繳憑單予前手及
        後手，故依循當時法令之規定，發展出後手在支付予前手持有期間之利息時
        ，會依扣繳規定，以扣繳稅後淨額支付予前手，前手另由付息機構取得其持
        有期間利息收入之扣繳憑單供申報抵繳應納所得稅。上述交易模式中，前手
        收取之債券持有期間利息收入，後手已考慮兌息時之扣繳稅款，並且取具持
        有期間利息收入之扣繳憑單，確符合所得稅法之精神，亦不發生前手息扣繳
        稅款不可扣抵之疑義。然因債券付息機構須針對各前手持有期間利息收入開
        立扣繳憑單，統計及填報之手續繁複，當時電腦並不普及，該項扣繳作業耗
        用大量人力，財政部以六十四函釋規定，債票無論曾否轉讓，均應由付息機
        構以付息時之持票人為「納稅義務人」，向稽徵機關填報扣繳憑單，並將扣
        繳憑單填送納稅義務人，自該函發布後，債券市場為配合財政部函令之規定
        ，遂發展債券交易之新模式，後手支付予前手持有期間之利息時，不再預扣
        稅款，而按持有期間利息收入總額支付予前手，後手認列全期兌領之利息收
        入，並同時取具全期利息收入之扣繳憑單申報抵繳應納所得稅。是六十四年
        以後債券交易模式，由債券付息時持有人認列全期兌領利息收入，包含不屬
        其持有期間之利息收入，同時取具全期利息收入之扣繳憑單申報抵繳其應納
        所得稅，惟此種申報繳稅制度實不符所得稅法有所得才應繳稅之規定。為使
        債券利息課稅制度符合稅法之規定，財政部以七十五年函釋規定營利事業應
        按持有期間計算利息收入，據以申報繳納營利事業所得稅，但仍依六十四年
        函釋以兌息時之持有人為納稅義務人扣繳稅款及填報扣繳憑單，是債券市場
        仍循六十四年函釋規定，後手於支付前手持有期間之利息時，並不預扣稅款
        ，而按持有期間利息收入總額支付予前手，付息機構付息時扣繳稅款，後手
        申報所得稅時，將扣繳憑單之全部扣繳稅款併入申報，債券市場按上述交易
        模式計算出合理公債發行之標售利率之價格，反映在政府募集公債成本之降
        低，市場交易者循此慣例標購及買賣公債，故前揭二函釋顯係政府用以活絡
        債券市場並簡化稽徵之政策性手段，並於二十幾年來按該等函釋及稅法規定
        核定最後持票人准予將其扣繳憑單之全額扣繳稅款憑以抵繳其應納稅額，此
        為業界及人民信賴之核定方式，業已構成債券交易市場慣例及交易秩序的一
        部份，在六十四年函釋公布後，最後領息之人，不論其持有期間長短及申報
        利息收入多寡，稽徵機關均准許該後手以扣繳憑單所載全額扣繳稅款扣抵應
        納稅額或申請退稅，此作法自六十四年至八十七年間稽徵機關改變課稅見解
        前，已行之二十餘年。原告依六十四年函釋要求，而被扣繳非其所得所生之
        稅款，並依七十五年函釋列報持有期間之利息為其收入而取得之法律上地位
        ，當然應有信賴保護原則之適用，而財政部為謀債券課稅方便而訂定之六十
        四年函釋確屬具改變課稅方式及效果之法規，且債券買賣之相關機構亦均已
        肯認並依該函釋所形成之市場交易秩序為操作，原告依六十四年函釋及七十
        五年函釋核實申報稅捐，被告驟予改變原有之課稅慣例，造成原告於債券買
        賣成本估計上之重大損失，被告確應受信賴保護原則之拘束。另稽徵機關確
        係於民國八十七年間改變課稅見解，認為實際兌息之後手營利事業，僅得就
        申報利息收入之扣繳稅款抵繳，但為規避稅捐稽徵法第一條之一之規定，財
        政部並未發布任何解釋函令，反而以通案核定之方式，針對承作債券買賣金
        融業者之八十三年度及以後年度之案件，以新見解據以核定，依稅捐稽徵法
        第一條之一之立法精神、中央法規標準法第十八條從新從優原則及行政程序
        法第八條信賴保護原則之法理，該法律見解之變更因對原告不利，故不得適
        用於本件。倘認稽徵機關可以此作法而為核定，無異認稅捐機關可以法律見
        解之變更規避稅捐稽徵法第一條之一之規定，且稅捐稽徵法第一條之一將形
        同具文，租稅法律安定性亦將蕩然無存，此將致使人民對租稅法律秩序毫無
        期待可能性。
      次按「行政行為應受法律及一般法律原則之拘束」，為行政程序法第四條所
        明定，故「依法行政」原則之「法」，並不侷限於成文法規範，更及於公法
        上一般法律原則，是特定行政行為縱使未為成文法所規範，行政機關以及職
        司行政爭訟之行政法院，仍應檢視相關之法律原則於系爭案件是否適用。又
        憲法保障人民平等權（憲法第七條參照），國家公權力行為對本質上相同之
        事物，應為相同之處理，對於本質上不同之事物，亦須為不同之處理。換言
        之，國家應平等的授與人民權利或課以人民義務及負擔，除非有正當之理由
        ，亦即對於即將規制之權利義務關係具有本質上重要的差異，不得為恣意從
        事不同之處遇。行政程序法第六條要求「行政行為，非有正當理由，不得為
        差別待遇」，即將此平等原則之要求明文化。
      又按平等原則在不同的國家行為範疇各有內涵不同的展現，於裁量性行政行
        為以及不需法律保留的行政活動（如授益性行為、特別身分關係中之管理關
        係），平等原則即具體化為「行政自我拘束」原則。因為在此類行政領域中
        ，行政行為有相當的自由決定空間，或者無成文性規定可供遵循，行政機關
        原則上得依據個案實際情況、財政資源分配等因素，決定是否從事特定行政
        行為以及該行政活動之內容，人民並無主觀之公權利請求公權力機關做成特
        定內容的行政行為。惟行政機關亦非完全不受拘束，基於前述平等原則的要
        求，行政行為必須受案件事實相同之「行政先例」所拘束，如過去曾經就相
        同之案件事實所做之決定，如欠缺正當理由，必須依循之前的先例，做出相
        同之行政決定。然而，行政權原有之自由決定空間亦非完全被剝奪，行政機
        關如能合理說明當下的案件事實與過去之先例有何不同，而必須從事差別待
        遇（即行政機關就此負有舉證之責），仍得作出與先例不同之決定。就本件
        而言，針對各金融機關之相同案件（包括明確的以調節表表示債券利息申報
        數與扣繳稅款利息數之差異者），被告在八十六年以前從未表示不同意見，
        被告如今改變見解，即應合理說明當下之案件事實與過去之先例有何不同，
        而必須從事差別待遇。
    4.依財政部七十五年函釋之規定，營利事業係依持有期間計算債券利息收入申
        報課稅，而個人因未設帳，一律以其兌領利息金額併入其綜合所得稅課徵。
        基於前揭函釋之規定，倘被告以變更見解後之核定方式，否准後手營利事業
        以全期利息之扣繳稅款抵繳其應納稅額或退稅，則當買賣之前手為營利事業
        時將造成前手利息被重複課稅之不合理現象，析述如下：(1)當後手亦為營利
        事業時：因前手及後手營利事業均依持有期間計算利息收入申報，然前手未
        能取具扣繳憑單抵稅，而依被告之新見解卻又否准後手將扣繳憑單上前手息
        部分之稅款用以抵稅，以致整體而言，對於前手息部分既扣繳百分之十所得
        稅，復由前手自行按百分之二十五稅率繳納所得稅，重複課稅政府超收稅款
        。(2)當後手為個人時：因前手營利事業係依持有期間計算利息收入申報課稅
        ，且未取得扣繳憑單憑以抵稅，後手個人又必須以全期利息申報納稅，此情
        況下政府亦有重複課稅現象。在被告堅持之新見解下，只要債券買賣之前手
        為營利事業即產生重複課稅之不合理現象，而影響整體租稅之公平性。
      查原告從事債券交易之買賣對象中（即前手），營利事業及個人均有，基於
        法令規定及被告之核定方式，只有在前手為個人時方有可能產生短收稅款問
        題，此情形並非法律明令免除個人之「前手息」所得稅，而係被告基於對財
        政部解釋函令而未予對個人追徵，故被告如欲更正前手息屬個人取得部分之
        租稅流失情形，應重新檢討其有關債券利息之課稅方式或針對個人取得之前
        手息應負擔之扣繳稅款不准抵繳或退稅即可。惟依被告之核定方式，其並非
        區分前手為營利事業或個人，而僅將後手為營利事業之前手息扣繳稅款不准
        抵繳或退稅，此顯非必要、合理、適當之作法，有違比例原則，且為杜此少
        數可能之流弊而對個人應課徵之所得稅轉而由原告負擔，顯非適法。再查被
        告一方面要求對債券最後持有人扣繳，且不准其扣抵，將其轉列成本又因為
        其為證券交易成本等於不能有任何作用，等於國家實質對未有全期利息所得
        之原告課徵全期利息所得稅，故被告等於就一筆所得分別對兩人課稅，顯然
        發生公法上之不當得利；即就原告而言，既無所得，本不得課稅，則被告以
        函令要求對原告扣繳稅款，且於核定原告申報之營利事業所得稅時不准扣抵
        ，已使被告獲有非所得人所繳納稅款之無法律上原因之利益，致原告受有損
        害。
      訴願決定及復查決定稱原告並未將全期債券利息申報，自不得將全期之扣繳
        稅款用以抵繳其自身之應納稅額，此理由顯係因不瞭解淨額法之原理而生誤
        解，蓋原告債券利息之會計處理係以淨額法入帳，若將此會計處理還原為總
        額法，原告申報之利息收入為全期之利息，給付前手息之金額為原告取得上
        述利息收入之必要支出，為成本費用（為應稅利息所得之減項），若將總額
        法下之利息收入扣除該成本費用，其差額即為淨額法下認列之利息收入，採
        總額法或淨額法之課稅所得相同，但淨額法卻造成債前手息扣繳稅款不得扣
        抵之現象，顯不合理。試問如改採總額法申報是否則可將上述前手息扣繳稅
        款扣抵應納稅額，被告辯稱原告未將全期債券利息申報而否准前手息扣繳稅
        款之扣抵，顯有違誤。
    5.財政部內部相關單位如國稅局、國庫署、證券暨期貨管理委員會及其督導之
        櫃檯買賣中心等，對於「債券交易後手不得將前手利息扣繳稅款抵繳自身應
        納稅額，但可轉嫁予前手」之觀念並無一致性之認知，因此其審核之市場交
        易機制、國庫署公告周知之交易成本計價公式與相關宣傳文件，均無相關規
        範與機制，今被告又堅持其見解與核定方式，顯見財政部內部相關單位之認
        知相互矛盾。又現行所有債券交易者之會計記錄方式，均將前手利息扣繳稅
        款列為預付稅款，而非列入損益科目，原告及所有公開發行公司之財務報表
        長久以來均以此種會計記錄方式編製並公告予市場投資人，證券暨期貨管理
        委員會並無異議，顯見被告見解與財政部其他內部單位不一致；若被告堅持
        其見解，則將導致過去所有債券交易者之財務報表產生重大錯誤，其影響將
        至為廣泛與鉅大。現行債券交易市場中所有交易者、交易商，及交易制度與
        會計制度，自始均係基於後手得以全期利息扣繳稅款抵繳本身應納稅額而建
        立，並沒有任何交易者以不同之概念進行交易或執行會計記錄，此種行之有
        年之交易慣例今為被告認定為錯誤，顯示係被告中途改變對法規之見解，枉
        顧債券市場上之交易秩序及所有交易者對政府之信賴。
      於被告八十七年改變見解核定剔除前手息扣繳稅款之抵繳後，國庫署並未修
        正債券計價公式，且原告及其他有相同案件之公開發行金融機構，向證券暨
        期貨管理委員會（以下簡稱證期會）申報經會計師查核簽證之財務報表中，
        有關債券前手利息部分，仍採取與以前一致之處理，即並未將扣繳稅款列為
        債券購買成本，而證期會對此亦未要求任何金融機構修正其財務報表，顯見
        國庫署及證期會之見解並未變更，此二政府單位並不認為扣繳稅款為債券之
        購買成本，依被告之核定方式及證期會與國庫署之規定，將會造成被告買賣
        債券之利得減少，甚至可能造成虧損之狀況，因證期會及國庫署規定原告買
        進債券需給付前手持有期間之利息，而不能減除前述利息應負擔之扣繳稅款
        ，被告依其改變後之新見解否准原告依六十四年函釋所取得屬前手利息部分
        之扣繳稅款不得抵繳，原告即令至今，只要為債券之後手，即會無端損失如
        前手息之扣繳稅款之金額，被告不思合理修正此類型案件之課稅方式，而獨
        為增加稅收收入且為彌補其因稽徵技術而無法課徵前手個人之所得稅之損失
        ，而使目前之債券交易中，只要為債券之後手，必會發生不合理之扣繳稅款
        不能抵稅之損失，實有撤銷原處分之必要。
    6.債券價格之計算係以未來各期預計淨收現數以市場利率加以折算現值而得，由
      於稅法規定及被告過去二十幾年之核定方式准予扣抵前手利息扣繳稅款，前手
      息扣繳稅款部分僅形同代墊性質，故債券交易價格之計算並不將前手利息扣繳
      稅款納入考慮而自各期收現數中扣除，在此種行之多年的價格計算方式下，被
      告遽然改變見解與核定，已導致市場出現明顯變化，如接近兌息日之債券交易
      量銳減，接近付息日時之債券與尚未接近付息日之債券，其債券利率差距顯著
      增大，表示近付息日之債券利率下降，因考慮前手息扣繳稅款負擔。就另一角
      度析之，倘若債券前手利息扣繳稅款係債券成本且市場報價時已加以考慮，則
      何來前述市場呈現之影響及變化。又被告將系爭前手息扣繳稅款轉列為原告購
      進債券之成本，不得扣抵其應納稅額，惟查所得稅法第四十五條規定：「稱實
      際成本者，凡資產之出價取得，指取得價格，包括取得之代價，及因取得並為
      適於營業上使用而支付之一切必需費用，．．．」，且「成本」係指交易雙方
      於買賣時即已合意決定之代價；然在被告之核定方式下，若原告為前手之一（
      即原告在兌息日後買進債券，復又於次一兌息日前賣出），則扣繳稅款即非被
      告核定下之「成本」，但若原告於兌息日後買進債券並持有至次一兌息日領息
      ，則在被告之核定方式下，扣繳稅款又會成為原告之成本－意即被告核定方式
      下之「成本」，並非決定於買賣之時，而係決定於買賣成交後，原告是否持有
      至領息日此一不確定事件，被告之核定顯已違反前述成本之經驗法則，其逕自
      將系爭前手利息扣繳稅款轉為債券成本項下，亦有違反所得稅法第四十五條之
      規定，是被告所為處分顯有違誤。
  (二)被告答辯之理由：
    1.按「本法稱納稅義務人，係指依本法規定，應申報或繳納所得稅之人。」、「
      納稅義務人應於每年二月二十日起至三月底止，填具結算申報書，向該管稽徵
      機關，申報其上一年度內構成綜合所得總額或營利事業收入總額之項目及數額
      ，以及有關減免、扣除之事實，並應依其全年應納稅額減除暫繳稅額及尚未抵
      繳之扣繳稅額，計算其應納之結算稅額，於申報前自行繳納。．．．」、「前
      條各類所得稅款，其扣繳義務人及納稅義務人如左︰．．．二、薪資、利息、
      租金、佣金、權利金、執行業務報酬、競技、競賽或機會中獎獎金或給與，及
      給付在中華民國境內無固定營業場所或營業代理人之國外營利事業之所得，其
      扣繳義務人為機關、團體之責應扣繳單位主管、事業負責人及執行業務者；納
      稅義務人為取得所得者。」、「納稅義務人每年結算申報所得額經核定後，稽
      徵機關應就納稅義務人全年應納稅額，減除暫繳稅額、未抵繳之扣繳稅額、可
      扣抵稅額及申報自行繳納稅額後之餘額，填發繳款書，通知納稅義務人繳納。
      ．．．」，分別為行為時所得稅法第七條第四項、第七十一條第一項、第八十
      九條第一項第二款及第一百條第一項前段所明定。又「．．．說明：二、本債
      票無論曾否轉讓，均應由付息機構，以付息時之持票人為納稅義務人（記名式
      者為最後記名之人）就全部利息一次扣繳所得稅；並根據持票人之身分證明，
      依法填報扣繳憑單。納稅義務人為中華民國居住之個人或營利事業者，應將該
      項利息所得，依法合併當年度所得申報所得稅。」、「營利事業或個人買賣國
      內發行之公債、公司債及金融債頭，買受人若為營利事業，可由該事業按債券
      持有期間，依債券之面值及利率計算『利息收入』，如其係於兩付息日間購入
      債券並於取息前出售者，則以售價減除其購進該債券之價格及依上述算之利算
      之利息收入後之餘額作為其證券交易損益。買受人若為個人，因個人一般多未
      設帳，應一律以其兌領之利息金額併入其當期綜合所得稅課徵。」，復分別為
      財政部六十四年函釋及七十五年函釋所釋示。
    2.揆之所得稅法第七條第四項、第八十九條第一項第二款後段、第七十一條第一
      項、第一百條第一項前段等規定，有取得利息所得者，即為納稅義務人，應主
      動申報利息所得，如符合扣繳稅額抵繳應納稅款之規定者，即可抵繳稅款，不
      以是否取得扣繳憑單為要件。則所得稅法有關利息所得，得以扣繳稅額抵繳應
      納稅款者，係以依所得稅法規定，應申報或繳納利息所得稅之「納稅義務人」
      而言；換言之，得為扣繳稅額抵繳應納稅款之對象為應將利息所得申報、繳納
      所得稅，為承擔納稅義務者為限；反之，如未申報利息所得，而未繳納利息所
      得稅者，則無扣繳稅額抵繳應納稅款之適用。基於扣繳稅額抵繳應納稅款及利
      息所得之申報二者具有權利義務相關連性，按司法院釋字第三八五號解釋「．
      ．．課人民以納稅租稅之法律，於適用時，該法律所定之事項其權利義務相關
      連者，本於法律適用之整體性及權利義務之平衡性，當不得任意割裂適用。」
      ，本件原告係債票付息時之持票人，本期就該債票全部利息扣繳稅額列報抵繳
      其應納稅額，卻未就該全部利息所得申報，僅列報其持有期間之利息所得，對
      前揭所得稅法規定之適用未臻完整，且亦未符合權利義務平衡原則，已有前揭
      所得稅法割裂適用情事，合先陳明。
    3.次按六十四年五月三十一日公佈施行之「中央政府建設公債發行條例」第六條
      規定：「本公債分為甲、乙兩種。甲種公債利息所得，不免繳所得稅；乙種公
      債利息所得，免繳一部或全部所得稅，由財政部審酌發行時全部狀況擬訂，報
      行政院核定。」，財政部鑑於過去發行乙種國庫券時，如在一年中有轉手多次
      者，依財政部（六二）台財稅第三八六一九號函釋，係由中央銀行將個別分段
      持有之資料移送財稅資料處理中心，憑以計算個人之所得憑以課稅之情形，增
      加稽徵機關執行之困難，亦無法辦理扣繳。財政部為簡化稽徵作業及扣繳手續
      ，遂於六十四年九月一日依上開條例發行甲種公債第一期債票十六億時，以六
      十四年函釋：「本債票無論曾否轉讓，均應由付息機構，以付息時之持票人為
      納稅義務人（記名式者為最後記名之人）就全部利息一次扣繳所得稅；並根據
      持票人之身分證明，依法填報扣繳憑單。納稅義務人為中華民國居住之個人或
      營利事業者，應將該項利息所得，依法合併當年度所得申報所得稅。」，就中
      央政府建設公債甲種債票利息，改以付息時之債票持有人就全部利息一次扣繳
      所得稅，係簡化稽徵作業屬稅務行政之一環，與所得稅法第八十八條、第八十
      九條、第九十二條規定不牴觸。
    4.再者債券之買賣若於兩付息日間為之，其買賣價格中實已包括兩部分，一為取
      得債券所支付之對價，另一為未屆付息日該債券法定利息請求權之讓與價金。
      惟由於買賣債券之交易所得停徵，「利息所得」與「證券交易所得」如未明確
      劃分，除將造成原持有人之法定利息收益，將誤為證券交易所得免稅外，並將
      增加債券利息兌領人之利息所得，造成課稅錯誤。財政部乃於七十五年函釋，
      闡明營利事業應按實際情形列報利息收入，其債券賣出時超過購進價格及利息
      收入後之餘額為證券交易損益；並附帶說明個人因未設帳，應一律以兌領之利
      息併入其綜合所得稅課稅，符合所得稅法課稅公平之原則。因此，所謂債券「
      前手息」，乃為區分債券利息兌領人所持有債券期間申報所得之利息，及非持
      有（即其前手持有）期間，未申報所得之債券利息，而予分野界定之名詞。依
      上開函釋可知，前手息所得者如為營利事業者，應按其持有債券期間，計算利
      息所得課徵營利事業所得稅；惟前手息所得者如為個人，因前手個人既未設帳
      又無扣繳憑單歸課資料，其不列入綜合所得稅結算申報，稽徵機關亦未予核課
      其綜合所得稅；營利事業如係債券利息兌領人，僅按其持有債券期間，計算利
      息所得課徵營利事業所得稅，依前開所得稅法規定，亦僅就申報利息所得範圍
      內之扣繳稅額抵繳應納稅款，其未持有債券期間之其餘利息（即前手息），認
      非屬該營利事業之利息所得，毋庸申報，不課徵營利事業所得稅，因此而生之
      前手息扣繳稅款，自不在扣繳稅額抵繳應納稅款之列。
    5.原告八十四年度營利事業所得稅結算申報，原列報尚未抵繳之扣繳稅款七七、
      二三七、０六五元，經被告初查以原告係依財政部七十五年函釋，按債券持有
      期間，依債券之面值及利率計算利息收入，亦即係扣除前手之利息所得後，以
      餘額列報原告利息收入；惟於申報扣繳稅額時，卻將含前手利息之扣繳稅額其
      三七、九九七、八二四元（屬前手之債券利息收入379,978,633元X利息扣繳率
      IO%=屬前手利息收入之扣繳稅款37,997,824元）亦併同申報，乃將系爭原告之
      前手扣繳稅額部分，否准認列抵繳原告之應納稅款，並以系爭前手利息收入之
      扣繳稅款為原告購進債券之成本，相對調增原告本期出售債券之成本三七、九
      七七、八二四元，依首揭規定自無違誤，原告復執前詞爭執，仍難認有理由，
      核無足採。
    6.另原告所稱被告原核定背離行政法之「信賴保護原則」一節，縱司法院釋字第
      五二五號解釋指「信賴保護原則不限於受益行政處分之撤銷或廢止」，惟查原
      告本年度之帳載之利息收入與扣繳憑單載記之利息所得總額並不相當，原告亦
      未於期末調整之，並將含前手息之扣繳稅額三七、九九七、八二四元亦併同申
      報抵繳稅額，已不具誠實申報之要件，依行政程序法第一百十九條第二款規定
      ，「對重要事項提供不正確資料或為不完全陳述，致使行政機關依該資料或陳
      述而作成行政處分者。」其信賴不值得保護，是本件仍無信賴保護原則之適用
      。再則，課稅處分本是確認性之行政處分，而非形成性之行政處分，其功能僅
      在確認人民依法本來即應負擔之稅捐債務，而不是因為行政處分之作成而創設
      出新的不利益負擔，既然稅捐債務自始存在，亦無所謂「信賴保護」之問題。
      此外，信賴保護所欲保護之利益，乃是不使人民因為信賴國家行政機關之作為
      ，而受有損害。原告空言信賴保護，卻未具體指明課徵本稅之行政處分，會對
      其造成何種權利侵害結果。是以原告此部分主張，於法不合，亦不足以據為否
      定被告原處分合法性之正當依據。
    理      由
一、本件原告主張系爭尚未抵繳之扣繳稅款業經核定在案，屬重複核定一節。經查系
    爭尚未抵繳之扣繳稅款固經原告結算申報在案，惟原告八十四年度營利事業所得
    稅結算申報事件，被告原查乃書面審查，係按原告申報數為核稅處分，並未就尚
    未抵繳之扣繳稅款部分查核及核定，此觀原告八十四年度營利事業所得稅結算申
    報書及書面審核報告書暨核定通知書即知，故被告以嗣後發現有應補徵之稅捐，
    依稅捐稽徵法第二十一條第二項規定另行補徵，於法並無不合，原告所稱殊有誤
    解，先予敘明。
二、本件原告八十四年度營利事業所得稅結算申報，原列報尚未抵繳之扣繳稅額七七
    、二三七、０六五元，被告初查結果，以其中前手債券利息扣繳稅款三七、九九
    七、八二四元為前手所有，非屬原告所得之扣繳稅款，乃否准抵減，有原告八十
    四年度營利事業所得稅結算申報書等附於原處分卷可稽。惟查：
  1.第以租稅法所重視者，應為足以表徵納稅能力之經濟事實，而非其外觀之法律行
    為，故在解釋適用稅法時，所應根據者為經濟事實，不僅止於形式上之公平，應
    就實質上經濟利益之享受者予以課稅，始符實質課稅及公平課稅之原則。查系爭
    債券附條件買回之交易，原告形式上出售債券予客戶，並不考慮該債券之票面利
    息及市價，僅協議於一段期間以約定利率（非票面利率）計算之本利和，向客戶
    買回債券；而「債券實體」則交由賣方特約之金融機構代為保管，由該金融機構
    出具「債券存摺」辦理交割。在法律形式上，雖與一般買（賣）斷交易相同，唯
    一差異在於另有「買回」之約定，此有被告提出之證券交易範例、債券附條件買
    賣總契約、債券存摺等件影本附卷足憑。然就經濟事實而言，判斷系爭債券附條
    件買回交易為「融資」或「買賣」行為，應依其交易實質為準，不得拘泥於書面
    契約所用之辭句。凡投資債券之買賣雙方，其與債券本身有關之報酬與風險，諸
    如債券票面利息之歸屬，利率波動之風險等，倘未發生由賣方移轉於買方之效果
    ，則不生「買賣」之實質，而係以債券作為擔保之「融資」行為；即買方融資予
    賣方，賣方則支付融資利息予買方（中華民國會計研究發展基金會八十年十月二
    十九日（八０）基秘字第一四四號函參照）。本件原告從事系爭債券附條件買回
    交易，如前所述，債券之報酬與風險並未移轉於買方，其經濟事實為「融資」行
    為。則原告所得除按債券票面利率計算持有期間之利息收入外，如有因融資交易
    所賺取票面利率與約定利率間之利息差額，即應核實認列利息所得，予以課稅。
    被告所舉財政部七十五年七月十六日台財稅第七五四一四一六號函釋，既謂：「
    營利事業或個人『買賣』國內發行之公債、公司債及金融債券，買受人若為營利
    事業，可由該事業按債券持有期間，依債券之面值及利率計算『利息收入』，．
    ．．。」，係就債券單純買賣而為立論。對於系爭債券附條件買回交易，其具融
    資性質者，應無適用之餘地。本件原處分囿於上開函釋，僅就原告持有債券期間
    之利息收入核定所得，對於原告上述實質上之所得未予究明，尚非符合實質課稅
    原則之本旨。
  2.按「憲法第十九條規定人民有依法律納稅之義務，固係指人民有依據法律所定之
    納稅主體、稅目、稅率、納稅方法及納稅期間等項而負納稅義務之意，然課人民
    以繳納租稅之法律，於適用時，該法律所定之事項若權利義務相關連者，本於法
    律適用之整體性及權利義務之平衡性，當不得任意割裂適用。」，業經司法院大
    法官會議釋字第三八五號解釋在案。又「納稅義務人有左列各類所得者，應由扣
    繳義務人於給付時，依規定之扣繳率或扣繳辦法，扣取稅款，並依第九十二條規
    定繳納之︰一、．．．二、機關、團體、事業或執行業務者所給付之薪資、利息
    、．．．。」，為行為時所得稅法第八十八條所明定。故利息所得者，應由扣繳
    義務人於給付時，扣取稅款，並將所扣稅款向國庫繳納；又依同法第七十一條第
    一項前段、第九十九條及第一百條之規定，扣繳稅款於結算申報時當可用以抵繳
    應納稅額；此為義務與權利相互關連之規定，不容割裂適用。另財政部六十四年
    九月四日台財稅第三六四四０號函釋：「主旨：中央政府建設公債甲種債票之利
    息，應由付息機構於付息時，按照所得稅法第八十八條、第八十九條、第九十二
    條及各類所得扣繳率表等規定，扣繳利息所得稅款，並以付息時債票持有人為納
    稅義務人，向稽徵機關填報扣繳憑單，並依同法第九十四條規定，將扣繳憑單填
    送納稅義務人。說明：二、本債票無論曾否轉讓，均應由付息機構，以付息時之
    持票人為納稅義務人（記名式者為最後記名之人）就全部利息一次扣繳所得稅；
    並根據持票人之身分證明，依法填報扣繳憑單。納稅義務人為中華民國居住之個
    人或營利事業，應將該項利息所得，依法合併當年度所得申報所得稅。」。本件
    原告為系爭債券付息時之持票人，因上開財政部六十四年九月四日台財稅第三六
    四四０號函釋，遭強制課以系爭全部利息扣繳稅款之義務，既依法律之形式；而
    於結算申報時，被告竟主張原告雖被扣繳系爭稅款但非實際納稅義務人，否准扣
    繳稅款抵繳應納稅額之權利，反採經濟之事實。對於同一系爭所得，權利義務相
    關連之事項，而為不同認定，並均以不利於原告者為其準據，顯然割裂適用法律
    ，揆之前開司法院第三八五號解釋及說明，即有可議。
  3.又按「涉及租稅事項之法律，其解釋應本於租稅法律主義之精神，依各該法律之
    立法目的，衡酌經濟上之意義及實質課稅之公平原則為之。」，復經司法院大法
    官會議釋字第四二０號解釋在案。上開解釋固然肯定實質課稅原則在稅法之適用
    ，但亦闡明在適用上仍應嚴守租稅法律主義。又「納稅義務人應於每年二月二十
    日起至三月底止，填具結算申報書，向該管稽徵機關，申報其上一年度內構成綜
    合所得總額或營利事業收入總額之項目及數額，以及有關減免、扣除之事實，並
    應依其全年應納稅額減除暫繳稅額、尚未抵繳之扣繳稅額及可扣抵稅額，計算其
    應納之結算稅額，於申報前自行繳納。但短期票券利息所得之扣繳稅款，不得減
    除。」，為行為時所得稅法第七十一條第一項所明定（現行法於同條項但書增列
    ：「營利事業獲配股利總額或盈餘總額所含之可扣抵稅額」，不得減除）。故扣
    繳之稅款，除所得稅法第七十一條第一項但書所列舉或法律別有規定者外，可於
    結算申報時，抵繳應納稅額。是則本於租稅法律主義之精神，扣繳稅款既為公法
    上明定納稅義務人之租稅抵稅權，除法律別有規定外，自不得以實質課稅為由，
    否准納稅義務人抵繳應納稅額。本件原告從事系爭債券附條件買回之交易，為付
    息時之債票持有人，依前開財政部六十四年九月四日台財稅第三六四四０號函謂
    ：「．．．應由付息機構於付息時，按照所得稅法第八十八條、第八十九條、第
    九十二條．．．扣繳利息所得稅款，並以付息時債票持有人為『納稅義務人』」
    ，既已肯認原告為所得稅法第八十八條規定之納稅義務人，即非營利事業所得稅
    查核準則第九十條第三款所指「扣繳他人之所得稅款」者。況所得稅法又無除外
    規定，自應可用以抵繳應納稅款；乃被告以實質課稅為由，否定原告為實際納稅
    義務人，進而否准其租稅抵稅權，顯然添加法律所無之限制，違反租稅法律主義
    ，自非適法。
    綜上所述，本件被告所為處分殊有違誤，訴願決定未察而予以維持，自有可議，
    原告聲明求為撤銷原處分及訴願決定，即無不合，應予准許，著由被告另為適法
    之處分。至兩造其餘實體上之主張即無庸審酌，附此敘明。
三、據上論結，本件原告之訴為有理由，爰依行政訴訟法第九十八條第三項前段，判
    決如主文。
中      華      民      國    九十二    年      六      月     十八     日
                            臺 北 高 等 行 政 法 院  第 四 庭
                                           審 判 長  法    官  鄭忠仁
                                                     法    官  楊莉莉
                                                     法    官  林育如
右為正本係照原本作成。
如不服本判決，應於送達後二十日內，向本院提出上訴狀並表明上訴理由，如於本判
決宣示後送達前提起上訴者，應於判決送達後二十日內補提上訴理由書（須按他造人
數附繕本）。
中      華      民      國    九十二    年      六      月     十九     日
                                                     書 記 官  林如冰


司法院資訊處製作；財團法人民間司法改革基金會備份。
